【裁判字號】    99,再易,38
【裁判日期】    990629
【裁判案由】    拆屋還地等
【裁判全文】
臺灣高等法院民事判決                  99年度再易字第38號
再審  原告  乙○○○
訴訟代理人  甲○○
再審  被告  丙○○
訴訟代理人  丁○○
上列當事人間因拆屋還地等事件，再審原告對於中華民國99年2
月9日本院98年度上易字第1046號確定判決，提起再審之訴，本
院於99年6月15日言詞辯論終結，判決如下：
    主  文
再審之訴駁回。
再審訴訟費用由再審原告負擔。
    事實及理由
一、再審原告起訴主張：本院98年度上易字第1046號民事判決（
    下稱原確定判決）命再審原告應將坐落臺北市○○區○○段
    一小段124地號土地（下稱系爭土地）上，門牌號碼為臺北
    市○○區○○路2段323號，如原確定判決附圖所示B部分面
    積8.5平方公尺之基座及側牆拆除，並將該部分土地返還再
    審被告；再審原告應給付再審被告新臺幣（下同）12萬826
    元，及自民國（下同）97年9月20日起至清償日止，按年息
    5%計算之利息；暨自97年8月13日起至返還前開土地之日止
    ，按月給付再審被告2,015元。惟系爭土地原為污水排水流
    經之地，惡臭蚊蟲叢生，再審原告為維護該地區之衛生與清
    潔，乃覆蓋木板、塑膠布，並長期打掃，而非占用，且係為
    再審被告之利益而管理，依民法第176條關於無因管理規定
    ，本得請求再審被告按基本工資1萬5,000元計算，並自92
    年起計至96年底，共應給付再審原告90萬元（15,0 00×12
    ×5=900,000），今檢附有關費用單據（附件一，見本院卷
    第4頁），資以證明；又再審原告以木板、塑膠布鋪蓋系爭
    土地而被誤認為建築物，然由航測所94年3月26日之空照圖
    可證（附件二，見本院卷第5頁），系爭土地上並無建物存
    在；此外，系爭土地地目為「水」，昔時為排水大水溝，直
    到96年底市政府污水處理工程完成後，始成為防火巷，今附
    99年3月12日之里長證明書（附件三，見本院卷第6頁），可
    證再審原告實際占用時間約在96年10月左右，於96年以前確
    為排水溝而無建築物存在；系爭土地目前仍為水利用地，面
    積小且為防火巷，據查已為建築用地之空地比，剩餘價值甚
    低，則有關賠償給付及相關利息應再減低，而認為原確定判
    決有民事訴訟法第496條第1項第13款「當事人發現未經斟酌
    之證物或得使用該證物，且經斟酌可受較有利益之裁判」之
    再審事由云云，並聲明：(一)原確定判決廢棄；(二)上開廢棄部
    分，再審被告在第一審之訴駁回。
二、再審被告則以：再審原告依其主張之再審事由所提出之證物
    ，其中再審原告自己開立之收據與99年3月12日之里長證明
    ，均非於前訴訟程序言詞辯論終結前原已存在，參諸最高法
    院91年度臺聲字第358號裁定意旨，並不合法；至於94年3月
    26日之空照圖，並不能證明再審原告並無占用系爭土地之事
    實，且再審原告於前訴訟程序中對於該空照圖之存在早有知
    悉，並非未經斟酌，以此理由提起再審之訴，亦不合法等語
    ，資為抗辯，並於本院答辯聲明：(一)再審之訴駁回；(二)訴訟
    費用由再審原告負擔。
三、按當事人發見未經斟酌之證物或得使用該證物者，得以再審
    之訴對於確定終局判決聲明不服。但以如經斟酌可受較有利
    益之裁判者為限，民事訴訟法第496條第1項第13款定有明文
    。所謂「當事人發現未經斟酌之證物或得使用該證物」者，
    係指前訴訟程序事實審之言詞辯論終結前已存在之證物，因
    當事人不知有此，致未經斟酌，現始知之，或雖知有此不能
    使用，現始得使用者而言（最高法院32年度上字第1247號判
    例意旨參照）。故事實審言詞辯論終結前未存在之證物，或
    已存在並能利用而不提出，或已提出之證物，均不得據為本
    款之再審理由（最高法院77年度臺上字第776號判決參照）
    。
四、本件再審原告主張原確定判決具有民事訴訟法第496條第1項
    第13款「當事人發現未經斟酌之證物或得使用該證物，且經
    斟酌可受較有利益之裁判」之再審事由云云，無非以附件一
    收據、附件二空照圖、附件三里長證明為據，其中附件一之
    收據係再審原告自行製作，日期記載為96年12月31日，縱屬
    為真，此等在前訴訟程序言詞辯論終結（99年1月26日）前
    已存在並能利用而不提出之證物，並不得據為本款之再審理
    由；又附件二空照圖業經再審原告於前訴訟程序中提出（見
    前訴訟程序本院98年度上易字第1046號卷第39頁），揆之前
    揭說明，亦不得據為該款之再審理由；至於附件三里長證明
    係於99年3月12日由臺北市中正區頂東里里長王曜樹所作成
    ，顯為前訴訟程序言詞辯論終結（99年1月26日）後，始行
    製作，此等在前訴訟程序事實審言詞辯論終結前尚未存在之
    證物，本無所謂發現或得使用新證物可言，依上說明，不得
    以之為再審理由。
五、綜上所述，再審原告主張原確定判決有民事訴訟法第496條
    第1項第13款之再審事由，並無足取，其提起再審之訴，為
    無理由，應予駁回。
六、本件為判決之基礎已臻明確，兩造其餘攻擊防禦方法核與判
    決結果不生影響，爰不一一論述，附此敘明。
七、據上論結，本件再審之訴為無理由，依民事訴訟法第78條，
    判決如主文。
中    華    民    國    99    年    6    月  29      日
                  民事第十五庭
                      審判長法  官 林恩山
                            法  官 黃國忠
                            法  官 郭松濤
正本係照原本作成。
不得上訴。
中    華    民    國    99    年    6    月  29      日
                            書記官  方素珍

司法院資訊處製作；財團法人民間司法改革基金會備份。
